ACORDAO-COMPLETO-2415812

ACÓRDÃO 8236/2020 ATA 26/2020 - SEGUNDA CÂMARA

VISTOS, relatados e discutidos estes autos de processo de aposentadoria de ex-servidor da Universidade Federal de São Paulo,
ACORDAM os Ministros do Tribunal de Contas da União, reunidos em sessão da Segunda Câmara, diante das razões expostas pelo relator e com fundamento na Constituição Federal, art. 71, III e IX e na Lei 8.443/1992, arts. 1º, V, e 39, II, em:
9.1. considerar ilegal a presente concessão e negar registro ao respectivo ato;
9.2. dispensar a devolução dos valores indevidamente recebidos de boa-fé pelo interessado, nos termos do Enunciado 106 da Súmula de Jurisprudência deste Tribunal;
9.3. determinar à Universidade Federal de São Paulo que adote as seguintes providências, sob pena de responsabilidade solidária da autoridade administrativa omissa:
9.3.1. suspenda os pagamentos realizados com base no ato ora impugnado;
9.3.2. emita novo ato de aposentadoria escoimado da irregularidade apontada, submetendo-o a este Tribunal no prazo de trinta dias, pelo sistema e-Pessoal;
9.3.3. comunique ao interessado a deliberação deste Tribunal e o alerte de que o efeito suspensivo proveniente da eventual interposição de recursos, junto ao TCU, não o eximirá da devolução dos valores indevidamente recebidos após a notificação;
9.4. dar ciência desta deliberação ao interessado e à Universidade Federal de São Paulo.

Análise de ato de concessão de aposentadoria de ex-servidor da Universidade Federal de São Paulo.

Segunda Câmara

Universidade Federal de São Paulo.

3. Interessados/Responsáveis:
3.1. Interessado: Luiz Nusbaum (XXX.826.618-XX).

13.1. Ministros presentes: Ana Arraes (Presidente), Aroldo Cedraz e Raimundo Carreiro.
13.2. Ministro-Substituto convocado: Augusto Sherman Cavalcanti (Relator).
13.3. Ministros-Substitutos presentes: Marcos Bemquerer Costa e André Luís de Carvalho.

AUGUSTO SHERMAN

Trata-se de ato de concessão de aposentadoria de Luiz Nusbaum, ex-servidor da Universidade Federal de São Paulo.
2.	A Secretaria de Fiscalização de Pessoal - Sefip (peça 4) se manifestou no sentido de considerar o ato legal. Transcrevo a seguir a instrução, com os ajustes de forma pertinentes:
INTRODUÇÃO
1.	Trata-se de ato de concessão de aposentadoria de Luiz Nusbaum, ex-servidor da Universidade Federal de São Paulo.
2.	O ato foi submetido, para fim de registro, à apreciação do Tribunal de Contas da União (TCU) , de acordo com o art. 71, inciso III, da Constituição Federal. O cadastramento e a disponibilização ao TCU ocorreram por intermédio do Sistema de Apreciação e Registro de Atos de Admissão e Concessões, na forma dos arts. 2º, caput e incisos I a VI, e 4º, caput, da Instrução Normativa - TCU 78/2018.
EXAME TÉCNICO
Procedimentos preliminares aplicados
3.	Os procedimentos para exame, apreciação e registro de atos de pessoal encontram-se estabelecidos na Instrução Normativa TCU 78/2018 e na Resolução TCU 206/2007. Essas normas dispõem, respectivamente, em seus arts. 4º, § 2º, e 3º, § 3º que os atos de pessoal disponibilizados por meio do Sistema de Apreciação e Registro de Atos de Admissão e Concessões devem ser submetidos a crítica preliminar automatizada do próprio sistema, com base em parâmetros predefinidos.
4.	Relativamente aos atos de concessão de aposentadoria, as rotinas de crítica das informações cadastradas no Sistema de Apreciação e Registro de Atos de Admissão e Concessões foram elaboradas e validadas levando-se em conta as peculiaridades desses atos. Os itens de verificação do sistema compreendem prazos e fundamentos legais, assim como eventuais ocorrências de acumulação. Trata-se de verificações mais abrangentes, minuciosas e precisas do que aquelas que podem ser realizadas por mãos humanas, proporcionando um nível de segurança ainda maior.
5.	Além da crítica automatizada, há verificação humana adicional no caso de haver alertas do sistema ou informações não formatadas, como esclarecimentos do gestor ou do controle interno.
6.	Na ocorrência de períodos de tempo relativos à contagem ponderada decorrente do exercício de atividade insalubre, as rotinas incluem a verificação do atendimento dos requisitos estabelecidos nos Acórdãos 2.008/2006 e 911/2014, ambos do Plenário. Constatado o não atendimento, tais períodos são automaticamente excluídos da contagem do tempo. 
7.	Também são excluídos da contagem outros períodos de tempo cujo cômputo a jurisprudência do TCU entende, a princípio, ser irregular. São exemplos os períodos de tempo rural, aluno aprendiz, estágio, residência médica, exercício da advocacia e aqueles obtidos por justificação judicial. Trata-se de vedações para as quais a jurisprudência do TCU também prevê exceções, mas, nesses casos, a verificação do atendimento dos requisitos exige-se a apresentação de documentação comprobatória.  Portanto, na ocorrência de qualquer desses períodos, são eles excluídos da contagem.
8.	As críticas também consideram os registros do Sistema Integrado de Administração de Recursos Humanos (Siape) . O Siape disponibiliza informações atualizadas sobre as parcelas que integram os proventos, diferentemente, portanto, do Sistema de Apreciação e Registro de Atos de Admissão e Concessões, que informa as parcelas no momento do registro do ato.
9.	Essa confrontação com o Siape provê uma visão atual e verdadeira da situação, o que permite descaracterizar irregularidades e inconsistências que, embora constantes do Sistema de Apreciação e Registro de Atos de Admissão e Concessões, já foram corrigidas.
Exame das constatações
10.	Por intermédio das supracitadas análises realizadas por esta Unidade Técnica no ato de concessão de aposentadoria de Luiz Nusbaum, não se constatou qualquer irregularidade que obste a chancela pela legalidade, sobretudo, na presente situação, em que o inativo é da área médica e preenche as orientações da jurisprudência desta Corte de Contas quanto ao cômputo do tempo ponderado de serviço insalubre.
CONCLUSÃO
11.	Em razão do exposto e tendo em vista as análises realizadas no ato de concessão de aposentadoria de Luiz Nusbaum, esta Unidade Técnica considera que o ato em tela pode receber a chancela de legalidade e o registro por esta Egrégia Corte.
PROPOSTA DE ENCAMINHAMENTO
12.	Ante o exposto, com fundamento nos arts. 71, inciso III, da Constituição Federal, 1º, inciso V, e 39, incisos I e II, da Lei 8.443/1992 e 260, § 1º , do Regimento Interno do Tribunal de Contas da União, propõe-se:
	a) considerar LEGAL e conceder o registro do ato de Luiz Nusbaum (CPF: XXX.826.618-XX) .
3.	Já o Ministério Público junto ao TCU (MPjTCU) , à peça 6, manifestou-se em sentido contrário, consoante parecer que transcrevo a seguir, com os ajustes de forma pertinentes:
Trata-se de aposentadoria em favor do servidor Luiz Nusbaum (peça 2) , no cargo de médico da Universidade Federal de São Paulo, com fundamento no art. 3º da EC 47/2005, cujo ato recebeu pareceres pela legalidade emitidos pelo controle interno e pela Secretaria de Fiscalização de Pessoal.
 De acordo com a ficha financeira de peça 4 (página 1) , o interessado recebe a rubrica denominada "VENC.BAS.COMP.ART.15 L11091/05". Essa parcela tem natureza temporária, ou seja, foi implantada apenas para evitar decesso remuneratório, em face da Lei 11.091/2005, e deveria ter os seus valores compensados pelos novos padrões de vencimento, conforme se observa do excerto do voto condutor do Acórdão 15722/2018-TCU-Primeira Câmara, in verbis:
No entender do Parquet especializado, a leitura do artigo 15, §§ 2º e 3º da Lei 11.091/2005 determina que a aplicação gradual dos novos padrões de vencimento deveria também absorver a eventual parcela complementar existente, na mesma proporção do aumento verificado no novo vencimento básico:
Art. 15. O enquadramento previsto nesta Lei será efetuado de acordo com a Tabela de Correlação, constante do Anexo VII desta Lei.
§ 1º O enquadramento do servidor na Matriz Hierárquica será efetuado no prazo máximo de 90 (noventa) dias após a publicação desta Lei, observando-se:
I - o posicionamento inicial no Nível de Capacitação I do nível de classificação a que pertence o cargo; e
II - o tempo de efetivo exercício no serviço público federal, na forma do Anexo V desta Lei.
§ 2º Na hipótese de o enquadramento de que trata o § 1º deste artigo resultar em vencimento básico de valor menor ao somatório do vencimento básico, da Gratificação Temporária - GT e da Gratificação Específica de Apoio Técnico-Administrativo e Técnico-Marítimo às Instituições Federais de Ensino - GEAT, considerados no mês de dezembro de 2004, proceder-se-á ao pagamento da diferença como parcela complementar, de caráter temporário.
§ 3º A parcela complementar a que se refere o § 2º deste artigo será considerada para todos os efeitos como parte integrante do novo vencimento básico, e será absorvida por ocasião da reorganização ou reestruturação da carreira ou tabela remuneratória, inclusive para fins de aplicação da tabela constante do Anexo I-B desta Lei"  (grifo nosso) .
A exigência de absorção da referida parcela complementar foi expressamente afastada a partir da edição da Medida Provisória 431/2008, posteriormente convertida na Lei 11.784/2008, norma que modificou a Lei 11.091/2005.
Art. 13. A parcela complementar de que tratam os §§ 2º e 3º do art. 15 da Lei nº 11.091, de 12 de janeiro de 2005, não será absorvida por força dos aumentos remuneratórios decorrentes das alterações realizadas na Lei no 11.091, de 12 de janeiro de 2005, em virtude das alterações impostas pelos arts. 12 e 15 desta Lei".
No entanto, tanto a aludida medida provisória como o diploma legislativo dela resultante nada dispuseram sobre efeito retro-operante em relação às parcelas complementares de vencimento instituídas e já absorvidas ao abrigo das regras estabelecidas pela redação original da Lei 11.091/2005.
Em outras palavras, as parcelas complementares de vencimento instituídas e absorvidas sob o manto da redação original da Lei 11.091/2005 não poderiam ser revigoradas, por ausência de expressa previsão na MP 431/2008 e na Lei 11.784/2008. Nesse sentir, o MPTCU verificou que, em dezembro de 2007, parte significativa do vencimento complementar pago a Francisca Maia Gadelha Franco deveria ter sido absorvida, devendo ser reduzida de R$ 390,88 para R$ 25,35 (R$ 2.280,61 - 2.255,26) , conforme demonstra tabela abaixo, tendo por base dados extraídos de contracheques da ex-servidora:
	Maio/2005
	Janeiro/2006
	Dezembro/2007

	Venc. básico: R$ 1.606,08
Venc. Comp: R$    674,53
Soma:            R$ 2.280,61
	Venc.Básico: R$ 1.889,72
Venc.Comp:  R$    390,88
Soma:            R$ 2.280,60
	Venc. Básico: R$ 2.255,26
Venc. Compl: R$    390,88
Soma:             R$ 2.646,14

Por essa razão, o Ministério Público acresce à proposta da unidade técnica determinação para que a entidade de origem retifique o valor da referida rubrica salarial, nos proventos da interessada Francisca Maia Gadelha Franco.
Feito esse sumário, passo a decidir.
Assiste razão aos pareceres precedentes.
 (...) 
Não bastasse essa ilegalidade [Planos Econômicos], também foi identificado, nos proventos de Francisca Maia Gadelha Franco a não-incorporação, em dezembro de 2007, de parcela substantiva de vencimento complementar, consoante determina artigo 15, §§ 2.º e 3.º da Lei 11.091/2005 (redação original) .
A exclusão da exigência de absorção aludida parcela compensatória somente veio a ocorrer com a edição da Medida Provisória 431/2008, posteriormente convertida na Lei 11.784/2008, a qual nada dispôs sobre parcelas complementares anteriores que já deveriam ter sido absorvidos sob o mandamento da disciplina original da Lei 11.091/2005.
Tal é exatamente o caso da ex-servidora Francisca Maia Gadelha Franco, cujo valor de vencimento complementar deveria ter sido reduzido de R$ 390,88 para R$ 25,35.
A natureza do vício, entretanto, exige da Administração a emissão de novos atos concessórios, escoimados das irregularidades apontadas.
No caso em apreciação, as fichas financeiras do sistema Sigepe, referentes aos meses de maio/2005 e dezembro/2007, revelam que, nesse período, o Vencimento Básico final de R$ 2.176,89 não ultrapassou o total de R$ 2.280,60, referente a maio/2005, ou seja, não foi suficiente para absorver por completo a parcela complementar. Assim, essa rubrica deveria ser reduzida proporcionalmente para o valor de R$ 103,71. Contudo, a parcela complementar foi deferida a maior:
	Maio/2005
	Dezembro/2007

	Venc. Básico:   R$ 1.755,01
Venc. Comp.:   R$    525,59
Soma:               R$ 2.280,60
	Venc. Básico:   R$ 2.176,89
Venc. Comp.:   R$    179,40
Soma:               R$ 2.356,29

O pagamento a maior da rubrica "VENC.BAS.COMP.ART.15 L11091/05", nos proventos de Luiz Nusbaum, deve, portanto, ser considerado ilegal, com determinação à origem para a correção do valor da parcela.
Convém observar que essa irregularidade tem reflexos nos valores das rubricas referentes à GATS e "IQ - 52% - LEI 11.091/05 AP", pois esses benefícios correspondem a percentuais incidentes sobre o montante do vencimento básico e seu complemento.
O ato em apreço foi encaminhado pelo controle interno em 21/10/2015, de modo que não houve o decurso do prazo de cinco anos previsto pelo Supremo Tribunal Federal, no âmbito do RE 636.553, para a apreciação de atos de natureza complexa, por parte do Tribunal de Contas da União.
Ante o exposto, o Ministério Público de Contas manifesta-se pela ilegalidade do ato de aposentadoria em favor de Luiz Nusbaum (peça 2) e sugere determinação ao órgão de origem para que corrija o valor da rubrica "VENC.BAS.COMP.ART.15 L11091/05", nos proventos do interessado.
É o Relatório.

não há.

Procurador Júlio Marcelo de Oliveira.

PESSOAL. APOSENTADORIA. PAGAMENTO DE RUBRICA EM VALOR SUPERIOR AO DEVIDO. ILEGALIDADE. DETERMINAÇÕES.

APOSENTADORIA (APOS)

Secretaria de Fiscalização de Pessoal (SEFIP).

Registro, inicialmente, que relato este feito em substituição ao Ministro Augusto Nardes, nos termos da Portaria -TCU nº 9-GAPES, de 03 de agosto de 2020.
2.	Em exame o ato de aposentadoria de Luiz Nusbaum, ex-servidor da Universidade Federal de São Paulo.
3.	A Secretaria de Fiscalização de Pessoal (Sefip) manifestou-se pela legalidade do ato por não constatar quaisquer irregularidades.
4.	Em sentido diverso o Ministério Público junto ao TCU (MPjTCU) , propôs a ilegalidade do ato, em razão do pagamento da rubrica "82375 - VENC.BAS.COMP.ART.15 L11091/05", em valores superiores aos devidos.
5.	Data máxima vênia ao posicionamento exarado pela unidade técnica, manifesto-me de acordo com o parecer do MPjTCU e incorporo seus fundamentos às minhas razões de decidir.
6.	A referida rubrica se refere à parcela complementar da remuneração prevista no art. 15 da Lei 11.091/2005, que dispôs sobre o Plano de Carreira dos Cargos Técnico-Administrativos em Educação, no âmbito das Instituições Federais de Ensino.
7.	Como bem demonstrou o Parquet, entre maio de 2005 e dezembro de 2007, o vencimento básico final de R$ 2.176,89 (dezembro/2007) não ultrapassou o total de R$ 2.280,60, referente a maio de 2005. Isto é, não foi suficiente para absorver por completo a parcela complementar. Desse modo, essa rubrica deveria ser reduzida proporcionalmente para o valor de R$ 103,71, o que não ocorreu no caso em tela, como demonstra a tabela feita pelo MPjTCU:
	Maio/2005
	Dezembro/2007

	Venc. Básico:   R$ 1.755,01
Venc. Comp.:   R$    525,59
Soma:               R$ 2.280,60
	Venc. Básico:   R$ 2.176,89
Venc. Comp.:   R$    179,40
Soma:               R$ 2.356,29

8.	À vista disso, o presente ato deve ser considerado ilegal, com a consequente recusa de seu registro.
	Ante o exposto, VOTO por que o Tribunal adote a minuta de acórdão que submeto à consideração deste Colegiado.
TCU, Sala das Sessões Ministro Luciano Brandão Alves de Souza, em 4 de agosto de 2020.
AUGUSTO SHERMAN CAVALCANTI
Relator